ACORDAO-COMPLETO-2442443

ACÓRDÃO 3005/2021 ATA 5/2021 - SEGUNDA CÂMARA

VISTOS, relatados e discutidos estes autos da Tomada de Contas Especial deflagrada pela Fundação Nacional de Saúde - Funasa contra o Sr. Hélio Fontenele Magalhães, Prefeito de Granja/CE no período de 04/04 a 23/11/2012, em face da inexecução do objeto do Convênio 320/2008, Siafi 651076, e da omissão no dever de prestar contas daquele ajuste, que tinha por objeto promover melhorias sanitárias domiciliares naquela localidade.
	ACORDAM os Ministros do Tribunal de Contas da União, reunidos em Sessão da Segunda Câmara, ante as razões expostas pelo Relator, em:
9.1. com fundamento nos arts. 1º, inciso I, 16, inciso III, alíneas a e c, 19, caput, e 23, inciso III, da Lei 8.443/1992, julgar irregulares as contas do Sr. Hélio Fontenele Magalhães, condenando-o ao pagamento da importância de R$ 280.000,00 (duzentos e oitenta mil reais) , atualizada monetariamente e acrescida de juros de mora, calculados a partir de 07/07/2010 até a data do efetivo recolhimento, fixando-lhe o prazo de 15 (quinze) dias, a contar da notificação, para comprovar, perante o Tribunal (art. 214, inciso III, alínea a, do Regimento Interno do TCU) , o recolhimento da dívida à Fundação Nacional de Saúde - Funasa, nos termos da legislação em vigor;
9.2. aplicar ao Sr. Hélio Fontenele Magalhães a multa prevista no art. 57 da Lei 8.443/1992, no valor de R$ 50.000,00 (cinquenta mil reais) , fixando-lhe o prazo de 15 (quinze) dias, a contar da notificação, para comprovar, perante o Tribunal (art. 214, inciso III, alínea a, do Regimento Interno/TCU) , o recolhimento da dívida aos cofres do Tesouro Nacional, atualizada monetariamente desde a data do presente Acórdão até a do efetivo recolhimento, se for paga após o vencimento, na forma da legislação em vigor;
9.3.	autorizar, caso requerido, nos termos do art. 26 da Lei 8.443/1992, o parcelamento das dívidas em até 36 (trinta e seis) parcelas mensais e sucessivas, sobre as quais incidirão os correspondentes acréscimos legais (débito: atualização monetária e juros de mora; multa: atualização monetária) , esclarecendo ao responsável que a falta de pagamento de qualquer parcela importará no vencimento antecipado do saldo devedor, sem prejuízo das demais medidas legais; 
9.4.	autorizar, desde logo, a cobrança judicial das dívidas, nos termos do art. 28, inciso II, da Lei 8.443/1992, caso não atendida a notificação;  
9.5.	enviar cópia deste Acórdão à Procuradoria da República no Estado do Ceará, nos termos do art. 16, § 3º, da Lei 8.443/1992 c/c o § 7º do art. 209 do Regimento Interno/TCU, para adoção das medidas cabíveis e à Fundação Nacional de Saúde, para ciência.

Tomada de Contas Especial deflagrada pela Fundação Nacional de Saúde contra ex-prefeito, em face da inexecução de convênio que tinha por objeto promover melhorias sanitárias domiciliares no município.

Segunda Câmara

Município de Granja/ CE.

3. Responsável: Hélio Fontenele Magalhães (XXX.158.223-XX).

13.1. Ministros presentes: Bruno Dantas (Presidente), Aroldo Cedraz e Raimundo Carreiro.
13.2. Ministro-Substituto convocado: Marcos Bemquerer Costa (Relator).
13.3. Ministro-Substituto presente: André Luís de Carvalho.

MARCOS BEMQUERER

Trata o presente processo da Tomada de Contas Especial instaurada pela Fundação Nacional de Saúde - Funasa contra o Sr. Hélio Fontenele Magalhães, Prefeito de Granja/CE no período de 04/04 a 23/11/2012, em face da inexecução do objeto do Convênio 320/2008, registro Siafi 651076 (peça 1, p. 51-77) , e da omissão no dever de prestar contas do ajuste, que tinha por objeto promover melhorias sanitárias domiciliares naquele município.
2.	Na aludida avença, com vigência inicial no período de 14/1 a 31/12/2009 (peça 1, p. 71 e 79) , prorrogada até 21/12/2011 (peça 1, p. 111, 179, 229 e 273-274) , ficou pactuada a transferência, pelo órgão concedente, de recursos financeiros federais no valor de R$ 700.000,00. Caberia à quota de contrapartida do convenente a quantia de R$ 89.348,96, perfazendo-se o quantum de R$ 789.348,96 (peça 1, p. 63) .
3.	Contudo, foi liberada somente parte da verba federal acordada, em uma única parcela, no montante de R$ 280.000,00, no dia 7/7/2010 (peça 2, p. 268) , tendo sido comprovada apenas a execução de R$ 63.188,30 da contrapartida (peça 2, p. 306 e 312) .
4.	Diante da ausência da apresentação da prestação de contas, bem como da inexecução da avença e da falta de restituição dos recursos repassados, foi instaurada a presente Tomada de Contas Especial (peça 1, p. 321) .
5.	A Secretaria Federal de Controle Interno certificou a irregularidade das contas (peça 4, p. 161) e a autoridade ministerial atestou haver tomado conhecimento dessa conclusão (peça 4, p. 163) .
6.	No Tribunal, a Secretaria de Controle Externo de Tomada de Contas Especial - SecexTCE elaborou resumo do iter processual e empreendeu exame técnico da matéria, por meio da instrução inserta à peça 54, que reproduzo em parte e com ajustes de forma:
"6. O relatório do tomador de contas, de 9/8/2012 (peça 1, p. 358-361) , imputou responsabilidade pelo valor histórico de R$ 280.000,00 ao ex-prefeito, Sr. Hélio Fontenele Magalhães. Ocorre que o revisor do relatório informou (peça 1, p. 377) que o processo de TCE deveria retornar à área técnica para verificar se houve alguma parcela executada do convênio, a fim de apurar o correto valor do débito. O processo foi restituído à área técnica em 26/10/2012 (peça 1, p. 381) , mas o relatório de visita técnica constatou em abril de 2013 que nenhuma das metas do plano de trabalho havia sido executada (peça 2, p. 170-176) .
7.	Posteriormente, o tomador de contas informou (peça 4, p. 117-119) que, em razão da omissão no dever de prestar contas, o dano ao erário, no valor histórico de R$ 280.000,00, deveria ser imputado ao ex-prefeito, Sr. Hélio Fontenele Magalhães. Os autos foram encaminhados em março de 2016, para a Controladoria-Geral da União (peça 4, p. 155) .
8.	O Relatório de Auditoria do Controle Interno 482/2016 apontou que houve omissão no dever de prestar contas e que foi dada oportunidade de defesa ao responsável, que não a exerceu, ficando assim em débito com a União pela importância de R$ 451.930,81, em valores atualizados até 11/4/2016 (peça 4, p. 157-159) . Após serem emitidos o Certificado de Auditoria, o Parecer do Dirigente do Controle Interno e o pronunciamento Ministerial (peça 4, p. 161-163) , o processo foi remetido ao TCU.
9.	Após [a] análise inicial dos autos (peça 5) , o responsável foi citado (peça 12) , pelo valor histórico de R$ 280.000,00, por não ter comprovado a boa e regular aplicação dos recursos públicos repassados no âmbito do convênio e não ter adotado as providências necessárias à integral execução do objeto do ajuste e atingimento dos seus objetivos, durante sua vigência. Foram apresentadas alegações de defesa (peça 17) .
10. Na segunda instrução (peça 23) , propôs-se acolher as alegações de defesa apresentadas pelo responsável e arquivar os autos, por ausência de pressupostos válidos de constituição e desenvolvimento do processo.
11. O Ministério Público junto a este Tribunal divergiu do encaminhamento apresentado pela Unidade Técnica (peça 25) , tendo se manifestado no sentido de que fosse obtida informação junto ao Município de Granja/CE acerca da identidade do responsável que respondia pelo cargo de prefeito no período das movimentações financeiras, bem como, em complementação, fosse obtida junto ao Banco do Brasil a cópia dos cheques e [o histórico das] demais movimentações constantes nos extratos bancários. Feito isso, refizesse a citação dos responsáveis pelas importâncias efetivamente movimentadas sob seu comando.
12. O Ministro Relator anuiu à proposta feita pelo MP/TCU (peça 26) e encaminhou os autos à Unidade Técnica para fins de realização das diligências.
13. Em cumprimento à instrução (peça 27) e aos pronunciamentos (peças 28-29) , o Município de Granja/CE foi diligenciado (peças 31 e 38) , tendo sido apresentadas as informações que constam na peça 35. Foi realizada diligência à Superintendência do Banco do Brasil no Estado do Ceará (peças 32 e 37) , tendo sido apresentadas as respostas que constam nas peças 39 e 4144.
14. Na instrução antecedente (peça 46) , analisando-se os documentos nos autos, concluiu-se pela necessidade de realização de citação e audiência para as seguintes irregularidades: 
'a) realizar a citação, com fundamento nos arts. 10, § 1º, e 12, incisos I e II, da Lei 8.443/1992 c/c o art. 202, incisos I e II, do RI/TCU, para que, no prazo de quinze dias, o responsável abaixo indicado, em decorrência das condutas praticadas, apresente alegações de defesa e/ou recolha, aos cofres do Tesouro Nacional, a quantia abaixo indicada, atualizada monetariamente a partir da respectiva data até o efetivo recolhimento, abatendo-se na oportunidade a quantia eventualmente ressarcida, na forma da legislação em vigor, que geraram as irregularidades demonstradas a seguir:
Irregularidade 1: omissão no dever de prestar contas dos recursos repassados do Convênio 320/2008 (Siafi 651076) .
Evidências da irregularidade: Relatório de TCE (peça 4, p. 13-19) e termo de convênio e aditivos (peça 1, p. 51-77, 111, 179, 229 e 273-274) .
Normas infringidas: art. 70, parágrafo único, da Constituição da República Federativa do Brasil; art. 93 do Decreto-lei 200/1967; art. 66 do Decreto 93.872/1986; art. 72 da Portaria Interministerial MPOG/MF/CGU 507/2011; cláusula segunda, item II, 'm', do termo de convênio.
	Débito relacionado a Hélio Fontenele Magalhães (CPF XXX.158.223-XX) 
	Data de ocorrência
	Valor histórico (R$) 
	Débito/Crédito

	7/7/2010
	280.000,00
	D

	Valor atualizado do débito (sem juros) em 30/6/2020: R$ 478.212,00
Responsável: Hélio Fontenele Magalhães (CPF XXX.158.223-XX) 
Conduta: omitir-se no dever de prestar contas dos recursos repassados do Convênio 320/2008 (Siafi 651076) .
Nexo de causalidade: a omissão no dever de prestar contas dos recursos repassados do Convênio 320/2008 (Siafi 651076) resultou na impossibilidade de comprovação do nexo de causalidade entre os recursos recebidos e as despesas realizadas, e, consequentemente, presunção de dano ao erário pelo valor total repassado.
Culpabilidade: não há excludentes de ilicitude, de culpabilidade e de punibilidade; é razoável supor que o administrador responsável pela pessoa jurídica tinha consciência da ilicitude de sua conduta; era exigível conduta diversa da praticada, qual seja, desincumbir-se do seu dever por meio da apresentação da prestação de contas dos recursos repassados, no prazo e forma devidos.
b) realizar a audiência do responsável abaixo indicado, com fundamento nos arts. 10, § 1º, e 12, incisos I e III, da Lei 8.443/1992, c/c o art. 202, incisos I e III, do RI/TCU, para que, no prazo de quinze dias, apresente razões de justificativa quanto à conduta praticada que gerou a irregularidade demonstrada a seguir:
Responsável: Hélio Fontenele Magalhães (CPF XXX.158.223-XX) 
Irregularidade 2: não cumprimento do prazo originalmente estipulado para prestação de contas dos recursos repassados do Convênio 320/2008 (Siafi 651076) , o qual encerrou em 19/2/2012.
Evidências da irregularidade: termo de convênio e termos aditivos (peça 1, p. 51-77, 111, 179, 229 e 273-274) .
Normas infringidas: art. 70, parágrafo único, da Constituição da República Federativa do Brasil; art. 93 do Decreto-lei 200/1967; art. 66 do Decreto 93.872/1986; art. 72 da Portaria Interministerial MPOG/MF/CGU 507/2011; cláusula segunda, item II, "m", do termo de convênio.
Conduta: não cumprir o prazo originalmente estipulado para prestação de contas dos recursos repassados do Convênio 320/2008 (Siafi 651076) , o qual encerrou em 19/2/2012.
Nexo de causalidade: o não cumprimento do prazo originalmente estipulado para prestação de contas dos recursos repassados do Convênio 320/2008 (Siafi 651076) , resultou na impossibilidade de comprovação do nexo de causalidade entre os recursos recebidos e as despesas realizadas, e, consequentemente, presunção de dano ao erário pelo valor total repassado.
Culpabilidade: não há excludentes de ilicitude, de culpabilidade e de punibilidade; é razoável supor que o responsável tinha consciência da ilicitude de sua conduta; era exigível conduta diversa da praticada, qual seja, desincumbir-se do seu dever por meio da apresentação da prestação de contas dos recursos repassados, no prazo e forma devidos.'
15. O titular da Sec-TCE/D3 manifestou-se parcialmente de acordo com a proposta formulada pelo auditor, uma vez que seria necessário que fosse alterado o cofre credor para 'cofres da Fundação Nacional de Saúde' em vez de 'Tesouro Nacional' (peça 47) . O titular da unidade técnica manifestou-se de acordo com a proposta formulada pelo titular da Sec-TCE/D3 (peça 48) .
16. Em cumprimento ao pronunciamento da unidade, foram efetuadas a citação e a audiência do responsável por meio do Ofício 41230/2020-TCU/Seproc (peça 51) , tendo havido ciência em 9/9/2020 (peça 52) .
17. Conforme Despacho de Conclusão das Comunicações Processuais (peça 53) , as providências inerentes às comunicações processuais foram concluídas. 
18. Transcorrido o prazo regimental, o responsável permaneceu silente, devendo ser considerado revel, nos termos do art. 12, § 3º, da Lei 8.443/1992.
ANÁLISE DOS PRESSUPOSTOS DE PROCEDIBILIDADE DA IN/TCU 71/2012
Avaliação de Viabilidade do Exercício do Contraditório e Ampla Defesa
19. Verifica-se que não houve o transcurso de mais de dez anos desde o fato gerador, sem que tenha havido a notificação do responsável pela autoridade administrativa federal competente (art. 6º, inciso II, c/c art. 19 da IN/TCU 71/2012, modificada pela IN/TCU 76/2016) , uma vez que o fato gerador da irregularidade sancionada ocorreu em 20/2/2012, e o responsável foi notificado sobre as irregularidades pela autoridade administrativa competente em 16/5/2012 (peça 1, p. 335) .
OUTROS PROCESSOS/DÉBITOS NOS SISTEMAS DO TCU COM OS MESMOS RESPONSÁVEIS
20. Informa-se que foi encontrado débito imputável ao responsável em outros processos de TCE no Tribunal, em estado 'aberto' (TC Processo 033.410/2019-4 e Processo 034.743/2017-0) .
21. A tomada de contas especial está, assim, devidamente constituída e em condição de ser instruída.
EXAME TÉCNICO
Da validade das notificações:
22. Preliminarmente, cumpre tecer breves considerações sobre a forma como são realizadas as comunicações processuais no TCU. A esse respeito, destacam-se o art. 179, do Regimento Interno do TCU (Resolução 155, de 4/12/2002) e o art. 4º, inciso III, § 1º, da Resolução TCU 170, de 30 de junho de 2004, in verbis:
'Art. 179. A citação, a audiência ou a notificação, bem como a comunicação de diligência, farse-ão:
I - mediante ciência da parte, efetivada por servidor designado, por meio eletrônico, fac-símile, telegrama ou qualquer outra forma, desde que fique confirmada inequivocamente a entrega da comunicação ao destinatário;
II - mediante carta registrada, com aviso de recebimento que comprove a entrega no endereço do destinatário;
III - por edital publicado no Diário Oficial da União, quando o seu destinatário não for localizado
 (...) 
Art. 3º As comunicações serão dirigidas ao responsável, ou ao interessado, ou ao dirigente de órgão ou entidade, ou ao representante legal ou ao procurador constituído nos autos, com poderes expressos no mandato para esse fim, por meio de:
I - correio eletrônico, fac-símile ou telegrama;
II - servidor designado;
III - carta registrada, com aviso de recebimento;
IV - edital publicado no Diário Oficial da União, quando o seu destinatário não for localizado, nas hipóteses em que seja necessário o exercício de defesa.
Art. 4º. Consideram-se entregues as comunicações:
I - efetivadas conforme disposto nos incisos I e II do artigo anterior, mediante confirmação da ciência do destinatário;
II - realizadas na forma prevista no inciso III do artigo anterior, com o retorno do aviso de recebimento, entregue comprovadamente no endereço do destinatário;
III - na data de publicação do edital no Diário Oficial da União, quando realizadas na forma prevista no inciso IV do artigo anterior.
§ 1º O endereço do destinatário deverá ser previamente confirmado mediante consulta aos sistemas disponíveis ao Tribunal ou a outros meios de informação, a qual deverá ser juntada ao respectivo processo.'
23. Bem se vê, portanto, que a validade da citação via postal não depende de que o aviso de recebimento seja assinado pelo próprio destinatário da comunicação, o que dispensa, no caso em tela, a entrega do AR em 'mãos próprias'. A exigência da norma é no sentido de o Tribunal verificar se a correspondência foi entregue no endereço correto, residindo aqui a necessidade de certeza inequívoca. 
24. Não é outra a orientação da jurisprudência do TCU, conforme se verifica dos julgados a seguir transcritos:
'São válidas as comunicações processuais entregues, mediante carta registrada, no endereço correto do responsável, não havendo necessidade de que o recebimento seja feito por ele próprio (Acórdão 3648/2013-TCU-Segunda Câmara, Relator Ministro JOSÉ JORGE) ;
É prescindível a entrega pessoal das comunicações pelo TCU, razão pela qual não há necessidade de que o aviso de recebimento seja assinado pelo próprio destinatário. Entregandose a correspondência no endereço correto do destinatário, presume-se o recebimento da citação. (Acórdão 1019/2008-TCU-Plenário, Relator Ministro BENJAMIN ZYMLER) ;
As comunicações do TCU, inclusive as citações, deverão ser realizadas mediante Aviso de Recebimento - AR, via Empresa Brasileira de Correios e Telégrafos, bastando para sua validade que se demonstre que a correspondência foi entregue no endereço correto.' (Acórdão 1526/2007-TCU-Plenário, Relator Ministro AROLDO CEDRAZ) .
25. A validade do critério de comunicação processual do TCU foi referendada pelo Supremo Tribunal Federal, nos termos do julgamento do MS-AgR 25.816/DF, por meio do qual se afirmou a desnecessidade da ciência pessoal do interessado, entendendo-se suficiente a comprovação da entrega do 'AR' no endereço do destinatário:
'Ementa: agravo regimental. Mandado de segurança. Desnecessidade de intimação pessoal das decisões do tribunal de contas da união. art. 179 do regimento interno do TCU. Intimação do ato impugnado por carta registrada, iniciado o prazo do art. 18 da lei nº 1.533/51 da data constante do aviso de recebimento. Decadência reconhecida. Agravo improvido.
O envio de carta registrada com aviso de recebimento está expressamente enumerado entre os meios de comunicação de que dispõe o Tribunal de Contas da União para proceder às suas intimações.
O inciso II do art. 179 do Regimento Interno do TCU é claro ao exigir apenas a comprovação da entrega no endereço do destinatário, bastando o aviso de recebimento simples.'
Da revelia
26. No presente caso, a citação do responsável se deu em endereço constante na base de dados da Receita custodiada pelo TCU (peça 50) . A entrega do ofício nesse endereço ficou comprovada (peça 62) .
27. Embora conste dos autos pesquisa de endereço do procurador do responsável (peça 49) , não lhe foi enviado ofício de citação. Contudo, o aviso de recebimento do ofício de peça 51 foi assinado pelo próprio responsável (peça 52) , sendo suficiente para a validade da notificação dirigida a ele, conforme se constata de trecho do Relatório que fundamentou o Acórdão 11579/2020-TCU-Segunda Câmara, abaixo transcrito:
'19.4. A citação do Sr. [  ] foi realizada por meio do Ofício 2007/2018-TCU/Secex-TCE, de 3/10/2018 (peça 23) , com ciência em 26/10/2018, conforme aviso de recebimento inserido à peça 28. É possível observar que o referido aviso de recebimento foi assinado pelo próprio responsável, sendo esse fato, por si só, suficiente para estabelecer a validade da notificação dirigida ao mesmo, uma vez que o artigo 179, inciso I, do RI/TCU estabelece que as comunicações processuais far-se-ão mediante carta registrada, com aviso de recebimento que comprove a entrega no endereço do destinatário, desde que fique confirmada inequivocamente a entrega da comunicação ao destinatário, fato este que restou demonstrado.'
28. Ademais, observa-se que, a despeito do instrumento procuratório colacionado aos autos em 23/5/2018 (peça 14) , o responsável não atribuiu poderes ao advogado por ele constituído para receber citação em seu nome, pois, conforme prevê o art. 105 do Código de Processo Civil, o poder nesse sentido precisa estar expressamente consignado na procuração, o que não ocorre no caso vertente, sendo válida, portanto, a citação do Sr. Hélio Fontenele Magalhães (CPF XXX.158.223-XX) , ex-prefeito municipal de Granja/CE.
29. Nos processos do TCU, a revelia não leva à presunção de que seriam verdadeiras todas as imputações levantadas contra o responsável, diferentemente do que ocorre no processo civil, em que a revelia do réu opera a presunção da verdade dos fatos narrados pelo autor (Acórdão 1009/2018-TCU-Plenário, Relator Min. Bruno Dantas; 2369/2013 - TCU - Plenário, Relator Min. Benjamin Zymler e 2449/2013 - TCU - Plenário, Relator Min. Benjamin Zymler) . Dessa forma, a avaliação da responsabilidade do agente não pode prescindir da prova existente no processo ou para ele carreada. 
30. Ao não apresentar sua defesa, o responsável deixou de produzir prova da regular aplicação dos recursos sob sua responsabilidade, em afronta às normas que impõem aos gestores públicos a obrigação legal de, sempre que demandados pelos órgãos de controle, apresentar os documentos que demonstrem a correta utilização das verbas públicas, a exemplo do contido no art. 93 do Decreto-Lei 200/1967: 'Quem quer que utilize dinheiros públicos terá de justificar seu bom e regular emprego na conformidade das leis, regulamentos e normas emanadas das autoridades administrativas competentes.' 
31. Mesmo as alegações de defesa não sendo apresentadas, considerando o princípio da verdade real que rege esta Corte, procurou-se buscar, em manifestações do responsável na fase interna desta Tomada de Contas Especial, se havia algum argumento que pudesse ser aproveitado a seu favor. 
32. No entanto, o responsável não se manifestou na fase interna. Embora anteriormente tenha sido citado (peça 12) e apresentado alegações de defesa (peça 17) , na análise de que trata a instrução de peça 46, concluiu-se que deveria ser citado pelo débito de R$ 280.000,00, não havendo, assim, nenhum argumento que possa vir a ser analisado e posteriormente servir para afastar as irregularidades apontadas.
33. Em se tratando de processo em que a parte interessada não se manifestou acerca das irregularidades imputadas, não há elementos para que se possa efetivamente aferir e reconhecer a ocorrência de boa-fé na conduta do responsável, podendo este Tribunal, desde logo, proferir o julgamento de mérito pela irregularidade das contas, conforme os termos dos §§ 2º e 6º do art. 202 do Regimento Interno do TCU. (Acórdão 2064/2011-TCU-Primeira Câmara (relator: Ubiratan Aguiar) , 6.182/2011 - 1ª Câmara (relator: Weder de Oliveira) , 4.072/2010 - 1ª Câmara (Relator: Valmir Campelo) , 1.189/2009 - 1ª Câmara (Relator: Marcos Bemquerer Costa) , 731/2008 - Plenário (Relator: Aroldo Cedraz) .
34. Dessa forma, o responsável deve ser considerado revel, nos termos do art. 12, §3º, da Lei 8.443/1992, devendo suas contas serem julgadas irregulares, condenando-o ao débito apurado e aplicando-lhes a multa prevista no art. 57 da Lei 8.443/1992.
35. Em se tratando de processo em que a parte interessada não se manifestou acerca das irregularidades imputadas, não há elementos para que se possa efetivamente aferir e reconhecer a ocorrência de boa-fé na conduta do responsável, podendo este Tribunal, desde logo, proferir o julgamento de mérito pela irregularidade das contas, conforme os termos dos §§ 2º e 6º do art. 202 do Regimento Interno do TCU. (Acórdão 2064/2011-TCU-Primeira Câmara (relator Min. Ubiratan Aguiar) , 6.182/2011 - 1ª Câmara (relator Min. Weder de Oliveira) , 4.072/2010 - 1ª Câmara (Relator Min. Valmir Campelo) , 1.189/2009 - 1ª Câmara (Relator Min. Marcos Bemquerer Costa) , 731/2008 - Plenário (Relator Min. Aroldo Cedraz) .
36. Dessa forma, o responsável deve ser considerado revel, nos termos do art. 12, § 3º, da Lei 8.443/1992, devendo as contas serem julgadas irregulares, condenando-o ao débito apurado e aplicando-lhe a multa prevista no art. 57 da Lei 8.443/1992.
Prescrição da Pretensão Punitiva
37. Vale ressaltar que a pretensão punitiva do TCU, conforme Acórdão 1441/2016-TCU-Plenário, Relator: Benjamin Zymler, que uniformizou a jurisprudência acerca dessa questão, subordina-se ao prazo geral de prescrição indicado no art. 205 do Código Civil, que é de dez anos, contado da data de ocorrência da irregularidade sancionada, nos termos do art. 189 do Código Civil, sendo este prazo interrompido pelo ato que ordenar a citação, a audiência ou a oitiva dos responsáveis.
38. No caso em exame, não ocorreu a prescrição, uma vez que as irregularidades sancionadas ocorreram em 20/2/2012 (dia seguinte ao término do prazo para apresentação da prestação de contas) e o ato de ordenação da citação/audiência ocorreu em 7/2/2018 (peça 7) .
Cumulatividade de multas 
39. Quanto à possibilidade de aplicação cumulativa das multas dos arts. 57 e 58, inciso I, da Lei 8.443/1992, ainda que seja adequada a realização de citação e audiência do responsável, por força do disposto no art. 209, § 4º, do Regimento Interno do TCU, o Tribunal reconhece que existe relação de subordinação entre as condutas de 'não comprovação da aplicação dos recursos' e de 'omissão na prestação de contas', sendo a primeira consequência da segunda, o que enseja, na verificação das duas irregularidades, a aplicação da multa do art. 57, com o afastamento da multa do art. 58, inciso I, em atenção ao princípio da absorção (Acórdão 9579/2015-TCU-Segunda Câmara, Relator Min. Vital do Rêgo; Acórdão 2469/2019-TCU-Primeira Câmara, Relator Min. Augusto Sherman) .
40. Conforme leciona Cezar Bitencourt (Tratado de Direito Penal: parte geral - 8ª Edição - São Paulo: Saraiva, 2003. Pg. 565) , na absorção, ' (...) a pena do delito mais grave absorve a pena do delito menos grave, que deve ser desprezada'. No caso concreto, a 'omissão no dever de prestar contas', embora seja uma irregularidade autônoma, funciona como fase ou meio para a consecução da 'não comprovação da aplicação dos recursos', havendo clara relação de interdependência entre essas condutas. Dessa forma, recaindo as duas ocorrências num mesmo gestor, deve prevalecer a pena do delito mais grave, qual seja, a multa do art. 57, da Lei 8.443/1992.
41. Cumpre observar, ainda, que a conduta do responsável, consistente nas irregularidades 'não comprovação da boa e regular aplicação dos recursos federais repassados em face da omissão no dever de prestar contas' e 'não cumprimento do prazo para apresentação de prestação de contas pelo gestor dos recursos', configura violação não só às regras legais, mas também aos princípios basilares da administração pública, eis que, em última análise, ocorre o comprometimento da necessária satisfação à sociedade sobre o efetivo emprego dos recursos públicos postos à disposição da municipalidade, por força do instrumento de repasse em questão.
42. Nesses casos, em que fica evidente a falta de transparência e lisura, não há como afastar as suspeitas sempre presentes de que a totalidade dos recursos públicos federais, transferida ao município, tenha sido integralmente desviada, em prol de gestor ímprobo, ou de pessoas por ele determinadas, a revelar grave inobservância de dever de cuidado no trato com a coisa pública, isto é, ato praticado com culpa grave, pois, na espécie, a conduta dos responsáveis se distancia daquela que seria esperada de um administrador público minimante diligente, num claro exemplo de erro grosseiro a que alude o art. 28 do Decreto-lei 4.657/1942 (Lei de Introdução às Normas do Direito Brasileiro) , incluído pela Lei 13.655/2018 (Acórdão 1689/2019-TCU-Plenário, Relator Min. Augusto Nardes; Acórdão 2924/2018-TCU-Plenário, Relator Min. José Mucio Monteiro; Acórdão 2391/2018-TCU-Plenário, Relator Min. Benjamin Zymler) ." 
7.	Diante do exposto, a Secex-TCE oferece a seguinte proposta de encaminhamento (peças 54 a 56) :
	7.1. considerar revel o Sr. Hélio Fontenelle Magalhães, de acordo com o art. 12, § 3º, da Lei 8.443/1992;
	7.2. julgar irregulares as contas do Sr. Hélio Fontenelle Magalhães, com fundamento no art. 16, inciso III, alíneas a e c, da Lei 8.443/1992, condenando-o ao pagamento da importância a seguir especificada:
	Data do crédito
	Valor (R$) 

	7/7/2010
	280.000,00

	7.3. aplicar ao responsável a multa prevista no art. 57 da Lei 8.443/1992;
	7.4. autorizar, com fundamento no art. 26 da Lei 8.443/1992, o parcelamento da dívida, caso requerido, e a cobrança judicial das dívidas, nos termos do art. 28, inciso II, da Lei 8.443/1992;
7.5. encaminhar cópia da deliberação que vier a ser proferida à Funasa e ao Procurador-Chefe da Procuradoria da República no Estado do Ceará, com fulcro no § 3º do art. 16 da Lei 8.443/1992 c/c o § 7º do art. 209 do Regimento Interno/TCU, informando que a deliberação que sobrevier, acompanhada do Relatório e do Voto que a fundamentarem, estará disponível para consulta no endereço www.tcu.gov.br/acordaos, além de esclarecer que, caso requerido, o TCU poderá fornecer sem custos as correspondentes cópias, de forma impressa.
8.	O Ministério Público junto a este Tribunal, representado pelo Procurador Marinus Eduardo De Vries Marsico (peça 57) , manifestou sua anuência ao encaminhamento sugerido pela unidade técnica.
	É o Relatório.

Mariana Bizerril Nogueira (OAB/CE 18.624); Eugênio Duarte Vasques (OAB/CE 16.040); Mauro Carmélio Santos Costa Neto (OAB/CE 33.688); Olga Paiva Bezerra Vasques (OAB/CE 33.397); e Diego Monteiro Maciel Lima (OAB/CE 24.142).

Procurador Marinus Eduardo De Vries Marsico.

TOMADA DE CONTAS ESPECIAL. INEXECUÇÃO DO OBJETO PACTUADO NO CONVÊNIO. OMISSÃO NO DEVER DE PRESTAR CONTAS. NÃO COMPROVAÇÃO DA BOA E REGULAR APLICAÇÃO DAS VERBAS REPASSADAS AO MUNICÍPIO. CONTAS IRREGULARES. DÉBITO COM APLICAÇÃO DE MULTA. Julgam-se irregulares as contas, com imputação de débito e imposição de multa, do gestor público que não comprova o bom e regular emprego dos recursos públicos repassados à municipalidade.

TOMADA DE CONTAS ESPECIAL (TCE)

Secretaria de Controle Externo de Tomada de Contas Especial (SecexTCE).

Trago à apreciação deste Colegiado a Tomada de Contas Especial deflagrada pela Fundação Nacional de Saúde - Funasa contra o Sr. Hélio Fontenele Magalhães, Prefeito de Granja/CE no período de 04/04 a 23/11/2012, em face da inexecução do objeto do Convênio 320/2008, Siafi 651076, e da omissão no dever de prestar contas do ajuste, que tinha por objeto promover melhorias sanitárias domiciliares naquela localidade. 
2.	Embora estivesse previsto no cronograma de desembolso (peça 1, p. 195) que a verba federal seria repassada em três parcelas (a primeira no valor de R$ 280.000,00 e as seguintes no montante de R$ 210.000,00) , foi liberada apenas uma, na quantia de R$ 280.000,00, no dia 07/07/2010 (peça 2, p. 268) .
3.	Como registrado no Parecer Técnico acostado aos autos (peça 2, pp. 170 a 172) , a Funasa efetuou vistoria in loco no Município de Granja/CE, no período de 03 a 05 de abril de 2013, tendo sido constatado que, da execução total prevista no plano de trabalho (34 módulos sanitários tipo 8, 292 módulos sanitários tipo 09 e 2 módulos sanitários tipo 11) , foi iniciada a implementação de apenas 62 módulos sanitários, sendo que nenhum deles foi integralmente executado em consonância com as  especificações técnicas do projeto aprovado. 
4.	No âmbito desta Corte de Contas, o Sr. Hélio Fontenele Magalhães foi citado pelo valor histórico de R$ 280.000,00, por não comprovar a boa e regular aplicação da totalidade dos recursos públicos repassados, por meio do Convênio 320/2008, e não ter adotado as providências necessárias à integral execução do objeto pactuado e ao atingimento dos seus objetivos, durante a vigência do ajuste.
5.	O responsável apresentou suas alegações de defesa (peça 17) , aduzindo que o convênio em questão foi executado durante a gestão do prefeito eleito para o período de 2009 a 2012, Sr. Esmerino Oliveira Arruda Coelho (falecido) , e que ele, na condição de vice-prefeito, teria assumido a prefeitura somente em abril de 2012, em função da renúncia do titular do cargo, sendo que, ainda em 2012, teria sido afastado de suas atribuições como alcaide, não tendo retornado à prefeitura de Granja/CE, o que lhe impediria de acessar documentos relevantes para a sua defesa. 
6.	Na primeira instrução de mérito acostada aos autos à peça 23, a unidade técnica assim se manifestou sobre os argumentos apresentados nas alegações de defesa do Sr. Hélio Fontenele Magalhães:
"19. O Tribunal tem orientação jurisprudencial de que cabe ao gestor sucessor a apresentação de contas devida pelo antecessor, mas tal entendimento não pode ser aplicado a este caso, pois o gestor sucessor não administrou nem o convênio e nem foi o responsável pela omissão no dever de prestar contas. 
'Não cabe a aplicação da Súmula 230 quando se tratar de prefeito sucessor de gestor falecido que geriu integralmente os recursos transferidos e, comprovadamente, não deixou bens a inventariar, justificando o arquivamento das contas do prefeito sucedido e o julgamento das contas do prefeito sucessor regulares com ressalva.'
 (Acórdão 10814/2016-TCU-Segunda Câmara - Min. André de Carvalho) 
20. O prazo final para apresentação da prestação de contas pelo município foi prorrogado, mas ele findou em 21/12/2011, quando o responsável não havia ainda assumido a prefeitura e não era, portanto, o gestor do convênio. É dizer que, quando assumiu a municipalidade em 4/4/2012 (http://blogdoeliomar.com.br/2012/04/04/esmerino-arruda-renuncia-do-cargo-de-prefeito-de-granja/) , a omissão já estava configurada pelo antecessor, a quem caberia responsabilidade por esta tomada de contas especial:
'27. A exemplo, tem-se o Acórdão 6042/2015-TCU-Segunda Câmara [Relator Ministro Raimundo Carreiro] que defende a exclusão da responsabilidade do sucessor alheio à gestão dos recursos recebidos pelo antecessor, ainda que não tenha adotado as medidas cabíveis decorrentes da omissão daquele. Transcreve-se, a título elucidativo, trecho do Voto condutor:
' (...) 10. No que concerne à proposta do MPTCU de julgar as contas do Sr. [omissis] irregulares, por omissão no dever de prestar contas, tendo em vista que, nos termos da Súmula TCU nº 230, o citado Prefeito não encaminhou ao órgão repassador dos recursos a prestação de contas de seu antecessor, peço vênias para discordar.
11. Conforme apurado nos autos, a execução do convênio foi concluída no dia 28.07.2000, ou seja, mais de cinco meses antes do encerramento da gestão do Prefeito antecessor, Sr. [omissis], que, exatamente por essa circunstância, teve tempo suficiente para elaborar e encaminhar a citada prestação de contas, mas não o fez.
12. Desse modo, não me parece razoável fazer recair sobre o prefeito sucessor a responsabilidade por essa omissão do antecessor. No meu modo de ver, haveria grave desproporção de tratamento caso este Tribunal responsabilizasse o prefeito sucessor nessas situações, razão pela qual entendo não ser medida de justiça a responsabilização do Sr. [omissis] com base na Súmula TCU nº 230 neste caso.' 
 (Acórdão 4795/2016-TCU-Primeira Câmara, relator Ministro Bruno Dantas) 
21. Ocorre que nem mesmo a possibilidade de arrolar o prefeito anterior se mostra adequada no momento, tendo em vista que o renunciante acabou falecendo em 2013 (https://www20.opovo.com.br/app/opovo/politica/2013/09/26/noticiasjornalpolitica,3136226/morre-esmerino-arruda-lider-de-granja-e-amigo-de-janio-quadros.shtml) (...) .
22. Cumpre ressaltar, no entanto, que, segundo notícias buscadas na rede mundial de computadores, o afastamento do Sr. Hélio Fontenele, aqui citado, foi motivado por denúncias de improbidade administrativa (peça 22) , no âmbito da Operação Desmonte, realizada pelo Ministério Público do Estado Ceará em parceria com o Tribunal de Contas local. 
23. No entanto, [esta tomada de contas especial está restrita à análise] da gestão do ex-prefeito relativamente ao convênio em apreço e, relativamente a esse ponto específico, não há indícios de que tenha contribuído para a omissão no dever de prestar contas e não era esperado de um gestor médio, ainda que tenha passado alguns meses na administração, que se preocupasse em arrecadar documentos para prestar contas de convênio já vencido na gestão anterior.
Assim, propõe-se acolher as alegações de defesa trazidas aos autos, dando quitação ao responsável, por ausência de pressupostos válidos de constituição e desenvolvimento do processo, com amparo no art. 6º, inciso II, da Instrução Normativa TCU nº 71/2012, e no art. 212 do Regimento Interno do TCU." 
7.	O Parquet especializado, representado pelo Procurador Marinus Eduardo De Vries Marsico, no parecer acostado aos autos à peça 23, divergiu desse encaminhamento sugerido pela unidade técnica, consoante as ponderações a seguir transcritas:
"Primeiro, quanto ao Sr. Hélio Fontenele Magalhães, em que pese ele tenha ocupado formalmente o cargo de prefeito entre 04/04/2012 a 23/11/2012, identificamos documentos assinados por ele que o vincula à administração do convênio em discussão (encaminha relatório em 20/1/2011 - peça 1, p. 235/237, assina pedido de prorrogação do convênio em 25/5/2011 - peça 1, p. 245 e subscreve o 5º termo aditivo em 24/6/2011 - peça 1, p. 273/274) . Ademais, durante a gestão dele houve movimentação na conta específica (peça 2, p. 312) , o que o liga definitivamente à administração dos valores.
No tocante aos extratos acostados (peça 2, p. 268, a peça 3, p. 43) , eles vieram desacompanhados dos cheques e/ou indicação dos favorecidos, o que compromete a identificação dos emitentes das ordens de pagamento.
Sobre o prefeito que era formalmente responsável pela execução do convênio durante seu prazo de vigência, Sr. Esmerino Oliveira Arruda Coelho, inexistem elementos que permitam afirmar que ele foi o único executante do convênio, posto ter ficado evidente que o vice-prefeito praticou atos de gestão. Por outro lado, não há fundamento para afastar a responsabilidade dele neste momento processual. O que se sabe é que se tratava de um senhor de idade elevada (90 anos) , que se afastou da gestão algumas vezes, sem estar claro o motivo, e que a justificativa para a sua renúncia foi justamente a idade.
	Assim sendo, opinamos pela necessidade de saneamento do feito, devendo a Unidade Técnica identificar junto ao Município de Granja/CE quem estava respondendo pelo cargo de prefeito no período das movimentações financeiras e em complementação tentar obter junto ao Banco do Brasil a cópia dos cheques e demais movimentações constantes nos extratos bancários. Feito isso, refazer a citação dos responsáveis pelas importâncias efetivamente movimentadas sob seu comando.      
A propósito, deve ficar o registro de que em 2013 o Sr. Esmerino Oliveira Arruda Coelho faleceu, passando a responder como inventariante a Sra. Iná Cristina Arruda Miranda (CPF 317.165.557-87) , a quem deve ser dirigida a citação, caso exista a identificação de débito de responsabilidade do ex-prefeito. Na hipótese de já ter existido a partilha, os herdeiros devem ser arrolados nestes autos. 
Para esclarecer, a informação da inventariante foi obtida na procuração de peça 33 do TC Processo 003.638/2015-4."
8.	Por meio do despacho que constitui a peça 26, em concordância com as razões expostas pelo MP/TCU, determinei, preliminarmente e com fundamento no art. 157 do Regimento Interno/TCU, a restituição dos autos à Secex/TCE, com vistas à adoção das seguintes medidas:
	"a) identificação junto ao Município de Granja/CE de quem respondia pelo cargo de prefeito no período das movimentações financeiras, sem prejuízo de obter, mediante diligência a ser promovida junto ao Banco do Brasil, cópia dos cheques e demais movimentações constantes nos extratos bancários pertinentes à análise da prestação de contas dos recursos transferidos ao mencionado ente por força do Convênio 320/2008 (Siafi 651.076) ;
	b) realizar, com fundamento nos arts. 11 e 12, inciso II, da Lei 8.443/1992, a citação dos responsáveis pelas importâncias efetivamente movimentadas sob seu comando, observando-se as demais cautelas sugeridas pelo MP/TCU por meio do Parecer precedente.
	À Secex-TCE, para adoção das providências a seu cargo, devendo o processo, posteriormente, ser encaminhado a este Gabinete via MP/TCU."
9.	Após ser encaminhada a este Tribunal farta documentação em resposta às diligências realizadas, a Secex/TCE, em nova instrução dos autos (peça 46) , concluiu que "foi possível definir a responsabilidade de Hélio Fontenele Magalhães e quantificar adequadamente o débito a ele atribuído, na forma dos arts. 10, § 1º, e 12, incisos I e II, da Lei 8.443/1992 c/c o art. 202, incisos I e II, do RI/TCU, bem como identificar as irregularidades que não possuem débito na forma dos arts. 10, § 1º, e 12, incisos I e III, da Lei 8.443/1992 c/c o art. 202, incisos I e III, do RI/TCU".
10.	Foi então realizada, pela unidade técnica, mediante delegação de competência, a citação do aludido responsável pela omissão no dever de prestar contas dos recursos repassados no âmbito do Convênio 320/2008 e sua audiência por não cumprir o prazo originalmente estipulado para prestação de contas da aplicação da verba recebida por conta do aludido ajuste, o qual encerrou em 19/2/2012.
11.	Notificado da citação e da audiência, o ex-gestor deixou transcorrer in albis o prazo que lhe foi conferido para adimplir o débito quantificado no processo ou oferecer alegações de defesa, caracterizando a revelia prevista no art. 12, § 3º, da Lei 8.443/1992.
12.	Após examinar o acervo probatório anexado aos autos, a unidade instrutiva apresentou proposta de encaminhamento, com a anuência do Ministério Público junto ao TCU, no sentido de ser julgada a irregularidade das contas do Sr. Hélio Fontenele Magalhães, com sua condenação ao pagamento do débito apurado e aplicação da multa prevista no art. 57 da Lei 8.443/1992. 
13.	Fixadas essas balizas, passo a examinar as questões que permeiam os autos. Preliminarmente, ressalto que a imposição de comprovar a boa e regular utilização dos recursos federais recebidos decorre do ordenamento jurídico, a teor do bloco normativo composto pelas disposições dos arts. 70, parágrafo único, da Constituição Federal, 93 do Decreto-lei 200/1967 e 66 do Decreto 93.872/1986. 
14.	Vale lembrar que, em tema de prestação de contas, é imprescindível que o responsável evidencie, por meio de documentos idôneos, que os recursos federais foram efetivamente aplicados no fim a que se destinavam. Tal desiderato ocorre mediante inequívoca comprovação da existência de nexo de causalidade entre a fonte de receita e os gastos implementados. 
15.	Ou seja, é necessário que, de posse dos documentos apresentados para evidenciar o bom emprego dos valores públicos, seja possível constatar que eles foram efetivamente utilizados no objeto previsto, o que não ocorreu nestes autos, pois o ex-gestor sequer ofereceu a prestação de contas do Convênio 320/2008 (Siafi 651.076) , imprescindível para atestar o adequado uso das verbas repassadas à municipalidade. 
16.	Como se percebe, além de nenhum dos módulos sanitários previstos no ajuste ter sido implementado integralmente em consonância com as especificações técnicas do projeto aprovado (34 módulos sanitários tipo 8, 292 módulos sanitários tipo 09 e 2 módulos sanitários tipo 11) , o ex-alcaide foi omisso no dever constitucional e legal de prestar contas. 
17.	Ressalte-se que, apesar de a execução do convênio em tela ter acontecido antes de o responsável assumir a prefeitura de Granja/CE, com a renúncia do Sr. Esmerino Oliveira Arruda Coelho (em 4/4/2012) , a documentação acostada aos autos indica que o Sr. Hélio Fontenele Magalhães realizou as movimentações financeiras constantes nos extratos bancários da conta corrente específica, tendo sido, inclusive, o signatário dos cheques 850002 e 850003, ambos no valor de R$ 118.641,00 (peças 42 e 41) .
18.	Essa atuação direta do Sr. Hélio Fontenele Magalhães na execução de convênios pactuados pelo Município de Granja/CE e como ordenador de despesas nas diversas unidades gestoras da aludida municipalidade, entre 2009 e 2012, foi comprovada, por este Tribunal, no âmbito do TC Processo 016.913/2014-0, que tratou de Tomada de Contas Especial instaurada em decorrência da omissão no dever de prestar contas da primeira parcela repassada por meio do Convênio 588/2007, o qual também objetivava a execução de melhorias sanitárias domiciliares naquela localidade.
19.	Por oportuno, transcrevo trecho da Proposta de Deliberação apresentada pelo Relator, Ministro-Substituto André Luís de Carvalho, naquela TCE e que embasou o Acórdão 824/2019-TCU-Segunda Câmara, prolatado no âmbito daqueles autos:
"4. Com isso, após a realização das devidas diligências, a unidade técnica teria indicado, como responsáveis, as seguintes pessoas: (i) Esmerino Oliveira Arruda Coelho (falecido) , como prefeito municipal na gestão de 2009 a 2012; (ii) Hélio Fontenele Magalhães, como vice-prefeito municipal na gestão de 2009-2012; e (iii) João José dos Santos, como prefeito municipal em exercício no ano de 2012.
5.	No âmbito do TCU, tendo sido regularmente promovidas as respectivas citações, apenas os Srs. Hélio Fontenele e João José dos Santos apresentaram as suas alegações de defesa, ao passo que o responsável pelo espólio do Sr. Esmerino Oliveira deixou transcorrer in albis o prazo para a produção da correspondente defesa, passando à condição de revel, nos termos do art. 12, § 3º, da Lei nº  8.112, de 1992.
6.	Por esse prisma, ao vislumbrar que as aludidas irregularidades não teriam sido elididas, a então Secex-CE pugnou pela irregularidade das contas de Esmerino Oliveira (falecido) e de Hélio Fontenele para lhes imputar o débito apurado nos autos, além de aplicar a multa prevista no art. 57, da Lei nº 8.443, de 1992, em desfavor apenas de Hélio Fontenele, nos termos do art. 5º, XLV, da CF88, tendo o MPTCU anuído a essa proposta.
7.	Incorporo os pareceres da unidade técnica e do MPTCU a estas razões de decidir, sem prejuízo de discordar da suposta prescrição da pretensão punitiva do TCU.
8.	A unidade técnica apurou a responsabilidade dos aludidos gestores em relação ao referido dano ao erário, até porque, para além da omissão no dever de prestar contas do ajuste, restou evidenciado que: (i) o Sr. Esmerino Oliveira esteve à frente da gestão municipal no período de janeiro de 2009 a abril de 2012; (ii) o Sr. Hélio Fontenele, como então vice-prefeito, assumiu o cargo de prefeito em 4 de abril de 2012, após a renúncia do Sr. Esmerino Oliveira, permanecendo no cargo até ser afastado em decorrência da condenação judicial por improbidade administrativa (Peça 27, p. 14) , em 27/6/2012; e (iii) o Sr. Hélio Fontenele atuou efetivamente como ordenador de despesas nas diversas unidades gestoras do aludido município, entre 2009 e 2012.
9.	Bem se vê, contudo, que a defesa do Sr. Hélio Fontenele também não apresentou os necessários documentos comprobatórios sobre a regularidade dos dispêndios no bojo do referido convênio, tendo o aludido responsável se limitado a apresentar a sua argumentação com o cunho meramente declaratório, sem conseguir afastar, assim, a sua responsabilidade pelo aludido dano ao erário."
20.	Ainda no tocante à conduta do aludido responsável como gestor público municipal, é importante ressaltar que, poucos meses após ser alçado ao cargo de Prefeito do Município de Granja/CE devido à renúncia de seu antecessor, em decorrência da Operação Desmonte, realizada pelo Ministério Público do Estado Ceará em parceria com o Tribunal de Contas local, ele foi afastado do cargo em função de denúncias de improbidade administrativa (peça 22) . 
21.	Firmadas essas premissas, estando bem delimitadas as ocorrências e a responsabilidade do ex-gestor, entendo que as contas do Sr. Hélio Fontenele Magalhães devem ser julgadas irregulares, com a condenação ao pagamento do débito quantificado no processo.
22.	Deve, ainda, ser aplicada ao responsável a multa proporcional ao dano prevista no art. 57 da Lei 8.443/1992, em face da reprovabilidade de sua conduta e da gravidade das faltas constatadas.
23.	Destaco que o caso ora examinado não foi colhido pela perda da eficácia da pretensão sancionatória do Tribunal. Lembro, acerca do tema, que o Plenário desta Corte fixou o entendimento de que o Tribunal está subordinado ao prazo decenal de prescrição indicado no art. 205 do Código Civil, contado a partir do fato gerador, e de que o ato que ordenar a citação, a audiência ou oitiva da parte interrompe a prescrição, nos termos do art. 202, inciso I, do Código Civil (Acórdão 1441/2016-TCU-Plenário, relator ministro Benjamin Zymler; redator ministro Walton Alencar Rodrigues) .
24.	Na hipótese deste processo, o ato que determinou a citação do responsável ocorreu em 07/02/2018 (peça 7) . Considerando que a data limite para a apresentação da prestação de contas - dies a quo a ser adotado para a contagem do prazo acima (Acórdão 2278/2019-TCU-Primeira Câmara, relator ministro-substituto Augusto Sherman) - era o dia 19/02/2012 (peça 1, p. 301) , percebe-se que não decorreu o prazo decenal previsto no Codex, podendo ser aplicada a multa do art. 57 da Lei 8.443/1992. 
25.	Por fim, deve-se autorizar o pagamento das importâncias devidas em até 36 parcelas mensais e consecutivas, caso solicitado, e a cobrança judicial das dívidas, bem como encaminhar cópia do Acórdão que vier a ser proferido à Procuradoria da República no Estado do Ceará, com fundamento no art. 16, § 3º, da Lei 8.443/1992 c/c art. 209, § 7º, do Regimento Interno/TCU. 
	 Pelo exposto, voto por que seja adotada a deliberação que ora submeto a este Colegiado.
T.C.U., Sala das Sessões, em 02 de março de 2021.
MARCOS BEMQUERER COSTA
Relator